【裁判字號】    98,重上,283
【裁判日期】    981222
【裁判案由】    損害賠償
【裁判全文】
臺灣高等法院民事判決                 98年度重上字第283號
上  訴  人  甲○○
            丁○○
            丙○○
共      同
訴訟代理人  沈志成律師
            張錦春律師
            莊國禧律師
被  上訴人  耕興股份有限公司
法定代理人  乙○○
訴訟代理人  呂康德律師
            林文淵律師
上列當事人間請求損害賠償事件，上訴人對中華民國98年4月6日
臺灣臺北地方法院96年度重訴字第496號第一審判決提起上訴，
本院於98年12月8日言詞辯論終結，判決如下：
    主      文
上訴駁回。
第二審訴訟費用由上訴人甲○○、丁○○、丙○○連帶負擔百分
之十四，上訴人甲○○負擔百分之五十，餘由上訴人丁○○負擔
。
    事實及理由
壹、本訴部分：
一、被上訴人聲明及陳述：
  (一)伊為經營電腦產品、電器產品電波檢驗、電磁干擾、電磁耐
    受性等電磁相容性測試、研究開發、修改與驗證（簡稱EMC
    ）業務之上櫃公司，於民國（下同）91年11月21日與上訴人
    甲○○（英文名KEN）、丁○○（英文名JAMES）及訴外人陳
    韋達、黃俊傑、曾志賢等人（下稱甲○○等5人）訂立耕興/
    新店團隊合作承諾合約書（下稱系爭合作契約），約定由甲
    ○○等5人組成之「新店經營團隊」加入伊成為「認證事業
    三」部門，甲○○擔任主管即部門協理，丁○○擔任部門經
    理，負責為客戶所生產之印刷電路板通過電磁相容性測試作
    佈線（即LAYOUT，下稱印刷電路板佈線業務）之研究設計，
    及為客戶所生產之印刷電路板通過電磁相容性測試修改（即
    MODIFY，下稱印刷電路板修改業務），所有業務以伊名義對
    外營業，團隊成員均轉為伊之員工，同享伊員工福利，於符
    合系爭合作契約附表所列營收及淨利目標時，以伊股票500
    張（下稱系爭500張股票）認定之，另約定優渥之紅利分配
    。甲○○及丁○○並於同日立具服務承諾書（下稱系爭承諾
    書），承諾遵伊所有管理制度、執行各種管理辦法及內控作
    業流程，協助「新店經營團隊」達成經營目標及3年內（自
    92年1月1日起至94年12月31日止）經營團隊陣容完整，若中
    途離職，除天災或不可抗力外，同意返還伊已支付之等值股
    票，並於每期取得股票時，向伊繳存與該期股票等值之商業
    本票作為履約保證金，伊已依約陸續交付甲○○共計285張
    股票。
  (二)甲○○、丁○○及上訴人丙○○（英文名AVIN）等人（下稱
    甲○○等3人）另於92年8月12日立具切結書（下稱系爭切結
    書），保證（系爭切結書之用語，以下所述均不予更動）在
    伊處分別任職協理、工程部經理、資深主任職務期間，絕無
    自己或以第三人名義兼營與伊所營業務相關之業務、擅接案
    件、侵占公款、收取回扣或佣金及其他不法或不利於伊情事
    ，若有違反，願將因違反上開保證事項所得以100倍計算，
    作為賠償伊之懲罰性賠償金。
  (三)詎自93年11月1日起至94年4月30日止，甲○○等3人竟夥同
    原審共同被告昱維科技股份有限公司（下稱昱維公司）之前
    負責人即原審共同被告蘇孟楊，將客戶所交付如附表一至六
    所列共257項印刷電路板佈線或修改業務，逕以昱維公司名
    義接案，先利用伊之場地、設備及專業人員進行研究，得出
    通過電磁測試之佈線方法或應如何修改之專業知識（KNOWHO
    W）後，再將研究結果交由昱維公司進行實際佈線、修改作
    業，並由昱維公司開立發票逕向客戶收取費用、報酬，合計
    已收取費用、報酬達新臺幣（下同）501萬9,621元（93年11
    月份5萬2,345元、12月份65萬1,682元、94年1月份164萬7,5
    52元、2月份130萬2,673元、3月份127萬5,605元、4月份8萬
    9,764元），按伊前委由昱維公司實際施作上開兩項業務均
    按客戶委託價款3至4成比例收取費用、報酬計算，伊至少受
    有收入短少150萬5,886元之損害（計算式：5,019,621元×3
    0%＝1,505,886元，茲僅請求150萬元）；又甲○○等3人違
    反系爭合作契約第6條「一方毀約或拒不履行合約內容，應
    賠償他方2,000萬元」及系爭切結書之約定，應連帶賠償伊
    懲罰性違約金3,450萬元；另甲○○等5人組成之「新店經營
    團隊」92年度稅前淨利1,075萬5,745元、93年度稅前淨利2,
    200萬4,452元、94年度稅前淨利2,800萬117元，均未達系爭
    合作契約附表所列目標，伊依約無庸給付股票，甲○○應返
    還其尚持有之伊股票7,279股，及已讓與第三人之伊股票27
    萬7,721股，以97年10月17日追加起訴之日伊股票每股收盤
    價32.3元計算，並先請求其中之27萬7,721股，共計897萬38
    8元（計算式：32.3元×277,721股＝8,970,388元）。
  (四)爰依侵權行為、不當得利之法律關係及系爭合作契約之約定
    ，聲明求為：(1)甲○○等3人應與原審共同被告蘇孟揚、昱
    維公司連帶給付被上訴人150萬元，及自起訴狀繕本送達之
    翌日起至清償日止，按週年利率5%計算之利息；(2)甲○○等
    3人應連帶給付被上訴人3,450萬元，及自起訴狀繕本送達之
    翌日起至清償日止，按週年利率5%計算之利息；(3)甲○○應
    給付被上訴人897萬388元，及自98年3月10起至清償日止，
    按週年利率5%計算之利息；(4)願供擔保請准宣告假執行。
  (五)原審判決：(1)甲○○等3人應連帶給付被上訴人150萬元本息
    ；(2)甲○○、丁○○應各給付被上訴人400萬元本息；(3)甲
    ○○應給付被上訴人160萬5,988元本息，並駁回被上訴人其
    餘之訴。被上訴人就其敗訴部分，未據聲明不服，已告確定
    ，不再論述。甲○○等3人就其敗訴部分不服，提起上訴，
    被上訴人則答辯聲明：上訴駁回。
二、上訴人甲○○等3人聲明及陳述：
  (一)電子產品成型前印刷電路板之佈線或修改，無庸亦不可能先
    經EMC測試，伊等不可能利用被上訴人之場地、設備及專業
    人員進行研究，並得出印刷電路板通過電磁測試之佈線方法
    或應如何修改之專業智識後，再免費提供予昱維公司進行電
    路板之佈線或修改業務。被上訴人指伊等共同背信，業經臺
    灣士林地方法院檢察署檢察官3度不起訴處分，並經臺灣高
    等法院檢察署駁回再議確定，可見伊等並未犯背信罪，亦無
    侵權行為。昱維公司取得如附表一至六所示佈線或修改業務
    之費用、報酬，係昱維公司基於與客戶間之委任或承攬契約
    所收取，非無法律上原因受有利益之不當得利，被上訴人亦
    未受有損害。伊等未就如附表一至六所示佈線或修改業務取
    得任何費用、報酬，自亦無不當得利。
  (二)被上訴人主要業務為EMC測試及驗證業務，向客戶所收取之
    佈線或修改費用係仲介費，而昱維公司係從事佈線業務，客
    戶完成佈線業務後仍有EMC測試及驗證需求，伊等與昱維公
    司間電子郵件往來，係為被上訴人爭取該等客戶之EMC測試
    及驗證業務。證人王新添及鄭淳仁均已於檢察官偵查中證稱
    被上訴人並無佈線作業相關設備及技術，無法實際施作佈線
    、修改業務，客戶可自行決定將該等業務交由昱維公司或其
    他公司承作，伊等並無以自己或第三人名義兼營與被上訴人
    所營業務相關之業務或私接案件、侵占公款、收取回扣或佣
    金及其他不法或不利於被上訴人情事，且被上訴人既稱收入
    短少150萬元，竟請求所約定全額之違約金，亦屬過高。至
    證人陳韋達、黃俊傑、陳存長、謝睿杰等人以昱維公司名義
    對客戶報價，均與伊等無涉。
  (三)由被上訴人交付甲○○系爭500張股票之時程，可見系爭承
    諾書所指系爭500張股票為「新店經營團隊」加入被上訴人
    之條件，並非「新店經營團隊」必須達成系爭合作契約附表
    所列營收目標始能取得。系爭合作契約所指營收目標，乃關
    於紅利之約定。甲○○並未違反「新店經營團隊」陣容完整
    之承諾或中途離職，被上訴人不得請求甲○○返還已受領之
    股票。至甲○○依系爭承諾書第5條所簽發並交付被上訴人
    之本票，僅在擔保甲○○不得中途離職，並非擔保已受領股
    票之返還，是於約定3年期滿，被上訴人即應返還本票。況
    股票為特定物，被上訴人應具體指明所請求返還之股票。
  (四)上訴聲明：(1)原判決關於命甲○○等3人給付部分廢棄；(2)
    上開廢棄部分，被上訴人在第一審之訴及假執行之聲請均駁
    回。
貳、反訴部分：
一、甲○○反訴聲明及陳述：
  (一)伊與被上訴人於91年11月21日訂立系爭合作契約，並以系爭
    500張股票為「新店經營團隊」加入被上訴人之條件，其中
    第1條第3點約定：「符合附表所列營收及淨利目標時，以耕
    興股票500張認定之」、「耕興為鼓勵新店經營團隊及成員
    以後能全力以赴，特別增列稅後可分配紅利部分按股票面值
    換算給付等額股票之獎勵如附表所列，以增加新店經營團隊
    的額外收益」、「支付方式：耕興之特定股東以耕興股票，
    直接支付新店經營團隊及員工各成員」、「支付時程：(1)合
    作案合約簽署後於91年12月底前支付84張。(2)新店經營團隊
    成員到齊後（92年3月底前）1週內支付83張。(3)新店經營團
    隊成員到齊經營兩個月後，於92年5月底前支付83張。(4)其
    餘250張，自92年第3季起分8次支付，每季支付1次，支付日
    期為每季最後7天內完成，前7次每次支付31張，最後1次支
    付33張」，可見系爭500張股票並非「新店經營團隊」必須
    達成系爭合作契約附表所列營收目標始能取得。詎被上訴人
    共僅陸續給付伊250張（應係285張之誤）股票，自92年第3
    季起即未依約給付股票。
  (二)爰依系爭合作契約之約定，反訴聲明：(1)被上訴人應給付甲
    ○○250張（即25萬股）被上訴人股票或等同股票價額之金
    額，及自92年10月1日起至清償日止，按週年利率5%計算之
    利息。(2)願供擔保請准宣告假執行。
  (三)原審判決：甲○○之反訴及假執行之聲請均駁回。甲○○不
    服，提起上訴，並上訴聲明：(1)原判決關於駁回甲○○之反
    訴部分廢棄；(2)被上訴人應給付甲○○250張（即25萬股）
    被上訴人股票或等同250張被上訴人股票價額之金額，及自9
    2年10月1日起至清償日止，按週年利率5%計算之利息。(3)願
    供擔保請准宣告假執行。
二、被上訴人聲明及陳述：
  (一)依系爭合作契約之約定，甲○○等5人應於符合契約所列營
    收及淨利目標時，始能獲得系爭500張股票，甲○○收取伊
    所交付之股票時，尚簽發擔保本票予伊，該履約保證本票除
    擔保甲○○不得中途離職外，並擔保未達成營運目標時股票
    之返還，亦即伊僅於「新店經營團隊」達成營運目標且團隊
    成員3年未中途離職時，始須返還本票予甲○○，惟「新店
    經營團隊」92、93、94年度稅前淨利依序為1,075萬5,745元
    、2,200萬4,452元、2,800萬117元，均未達系爭合作契約附
    表所列目標，伊自無庸給付股票及返還履約保證本票等語，
    資為抗辯。
  (二)答辯聲明：(1)上訴駁回。(2)願供擔保請准宣告免為假執行。
參、被上訴人為經營電腦產品、電器產品之電波檢驗、電磁干擾
    、電磁耐受性等電磁相容性測試、研究開發、修改與驗證（
    EMC）業務之股票上櫃公司，於91年11月21日與甲○○等5人
    訂立系爭合作契約，約定甲○○等5人組成之「新店經營團
    隊」加入被上訴人成為「認證事業三」部門，甲○○任部門
    協理、丁○○任部門經理，負責為客戶之印刷電路板作佈線
    及修改業務，所有業務以被上訴人名義對外營業，團隊成員
    均轉為被上訴人員工，同享被上訴人員工福利，於符合系爭
    合作契約附表所列營收及淨利目標時，以系爭500張股票認
    定之，股票由被上訴人之特定股東以被上訴人股票逕行支付
    「新店經營團隊」及員工各成員；於91年12月底前支付84張
    ，「新店經營團隊」成員到齊後（92年3月底前）1週內支付
    83張，「新店經營團隊」成員到齊經營兩個月後，於92年5
    月底前支付83張，其餘250張自92年第3季起分8次支付，每
    季支付1次，支付日期為每季最後7天內完成，前7次每次支
    付31張，最後一次支付33張，簽約後如一方毀約或拒不履行
    合約內容，應賠償他方2,000萬元。被上訴人之股東乙○○
    已交付「新店經營團隊」285張（即28萬5,000股）被上訴人
    公司股票。甲○○、丁○○（以甲○○為連帶保證人）並於
    同日立具系爭承諾書，承諾遵循被上訴人之所有管理制度、
    執行各種管理辦法及內控作業流程，協助經營團隊達成經營
    目標及3年內（自92年1月1日起至94年12月31日止）經營團
    隊陣容完整，並於領取被上訴人股票同時，繳存與該期股票
    等額之商業本票作為履約保證金。甲○○等3人另於92年8月
    12日立具系爭切結書，保證在職期間不得有競業禁止、侵占
    公款、收取回扣或佣金及其他不法或不利於被上訴人情事，
    如有違反，願賠償被上訴人以獲利所得100倍計算之懲罰性
    賠償金。被上訴人前委託昱維公司實際施作印刷電路板之佈
    線及修改業務，係由被上訴人開立發票向客戶收取費用、報
    酬，再將所收取之費用、報酬其中7成撥付昱維公司，被上
    訴人收取其中3成之費用、報酬。自93年11月1日起至94年4
    月30日止，甲○○等3人或所屬「新店經營團隊」之業務人
    員陳韋達、黃俊傑、陳存長、謝睿杰等人，將如附表一至六
    所列共257項印刷電路板之佈線或修改業務轉介昱維公司，
    或逕以昱維公司名義接案，昱維公司並因此向客戶收取費用
    、報酬共501萬9,621元。被上訴人對甲○○等3人提起共同
    涉犯刑法第342條第1項背信罪嫌之告訴，經臺灣士林地方法
    院檢察署檢察官以94年度偵字第8435號、95年度偵續字第60
    號、96年度偵續一字第6號不起訴處分，再經臺灣高等法院
    檢察署以97年度上聲議字第727號駁回再議確定等情，有被
    上訴人公司基本資料、系爭合作契約、系爭承諾書、系爭切
    結書、業務接件表、案件進度表、發票明細表、電子郵件列
    印、佈線案件開案申請單、昱維公司報價單、應收帳款明細
    表、採購憑單、線路圖、規格表、統一發票、佈線報價單、
    認證三部93年營運計劃書綜合評估報告、西元2004年認證三
    部營運目標及組織架構、被上訴人公司認證三部92至94年度
    損益表、臺灣士林地方法院檢察署檢察官94年度偵字第8435
    號、95年度偵續字第60號、96年度偵續一字第6號不起訴處
    分書、臺灣高等法院檢察署97年度上聲議字第727號處分書
    可稽（見原審卷(一)第15頁至第24頁、第60頁至第88頁、第
    114頁至第120頁、第140頁至第145頁、第108頁至第185 頁
    、第209頁至第354頁、第356頁至第365頁、第368頁至第371
    頁、卷(二)第30頁至第38頁、第97頁至第105頁、證物卷(一)第1
    頁至第433頁、證物卷(二)第1頁至第323頁、證物卷(三)第1頁至
    第325頁），復為兩造所不爭執，堪信為真實。
肆、被上訴人主張甲○○等3人利用被上訴人之場地、設備及專
    業人員進行研究，得出通過電磁測試之佈線方法或應如何修
    改之專業知識後，自93年11月1日起至94年4月30日止，將客
    戶所交付如附表一至六所列共257項印刷電路板之佈線或修
    改業務，逕以昱維公司名義接案，並由昱維公司開立發票逕
    向客戶收取費用、報酬之行為，屬故意以背於善良風俗之方
    法加損害於被上訴人之侵權行為；且有違反系爭合作契約；
    另「新店經營團隊」92至94年之稅前淨利均未達系爭合作契
    約附表所列目標，甲○○應返還已受領之被上訴人股票等語
    ，則為甲○○等3人所否認；又甲○○主張被上訴人未履行
    給付250張（應係215張之誤）被上訴人股票之約定云云，亦
    為被上訴人所否認，並分別以上開情詞置辯。茲就被上訴人
    下開3項請求及甲○○之反訴請求，分述如下：
一、被上訴人請求甲○○等3人連帶給付150萬元本息部分：
  (一)被上訴人主張伊無實際施作印刷電路板零件佈線或修改作業
    之設備，而需將客戶印刷電路板零件應如何佈線或修改始能
    通過電磁相容性測試之研究所得專業知識，交予昱維公司實
    際施作佈線、修改業務，由伊向客戶收取費用、報酬後，再
    將所收取之費用、報酬其中7成撥付昱維公司，伊保留其中3
    成之費用、報酬等情，有統一發票可稽（見原審卷(一)第219
    頁至第354頁），且與證人即被上訴人員工林寶章、前員工
    黃俊傑所證述情節大致相符（見原審卷(二)第54頁背面至第56
    頁背面），復經甲○○當庭肯認屬實（見原審卷(二)第57頁）
    ，堪信為真。可見被上訴人確有經營印刷電路板零件佈線或
    修改業務，而甲○○等5人組成之「新店經營團隊」91年11
    月21日加入被上訴人成為「認證事業三」部門，負責印刷電
    路板之佈線及修改等業務，且轉為被上訴人員工，各項權利
    義務均與被上訴人員工相同，並承諾遵循被上訴人之所有管
    理制度、執行各種管理辦法及內控作業流程、協助經營團隊
    達成經營目標，於3年期間達成一定營業目標時，取得系爭5
    00張股票及稅後盈餘13.5%至30%之額外紅利，亦有系爭合作
    契約（見原審卷(一)第16頁至第19頁）及系爭承諾書可稽（見
    原審卷(一)第20頁至第21頁）。參諸甲○○等3人所組成「認
    證事業三」部門提出之「營運計劃書綜合評估報告」、「營
    運目標及組織架構」，記載該部門印刷電路板零件佈線或修
    改業務目標營業數額，及可提升被上訴人主要經營之電器產
    品電磁相容性測試、研究開發、修改與驗證（EMC）業務（
    見原審卷(二)第30頁至第36頁），甲○○、丁○○及丙○○亦
    於92年8月12日立具系爭切結書（見原審卷(一)第22頁至第24
    頁），分別保證在被上訴人任職協理、工程部經理、資深主
    任等職務期間，絕無自己或以第三人名義從事兼營與被上訴
    人所營業務相關之業務、私接案件、侵占公款、收取回扣或
    佣金及其他不法或不利於被上訴人情事。則甲○○等3人就
    被上訴人係以優渥條件招攬渠等加入，渠等係被上訴人員工
    ，就被上訴人之印刷電路板零件佈線或修改業務，應致力擴
    大、發展，應知之甚詳。乃竟將原受僱從事、發展之被上訴
    人業務轉介昱維公司，或逕以昱維公司名義承接，甚且將利
    用被上訴人設備、儀器、專業人員等資源所得專業知識提供
    予昱維公司，使昱維公司得以較低廉之廣告、人事、研究成
    本及較低之費用、報酬數額，承接原可能由被上訴人承接之
    業務，應堪認定甲○○等3人有故意以背於善良風俗之方法
    加損害於被上訴人之侵權行為。
  (二)甲○○等3人未能就渠等將原受僱從事、發展之印刷電路板
    佈線或修改業務轉介昱維公司，或逕以昱維公司名義承接，
    具體合理說明將對被上訴人主要經營之EMC測試及驗證業務
    或其他各項業務有何實質助益，所辯渠等與昱維公司間電子
    郵件往來，係為被上訴人爭取該等客戶之EMC測試及驗證業
    務云云，已未可信；況證人黃俊傑亦證稱經「新店經營團隊
    」轉介予昱維公司或逕以昱維公司名義承接之電路板佈線、
    修改業務，其後之電磁相容性測試與驗證（EMC）業務，非
    必然由被上訴人承接，客戶仍會依自身需求選擇電磁相容性
    測試與驗證（EMC）業務之廠商等語無訛（見原審卷(二)第54
    頁背面至第55頁）。查證人黃俊傑原為「新店經營團隊」成
    員，與甲○○等3人共事多年，自被上訴人公司離職後，加
    入昱維公司，於97年8月18日在原審作證時仍在昱維公司任
    職（見原審卷(二)第55頁），衡情證人黃俊傑之證述應無故意
    為不利於甲○○等3人之可能或必要，自堪採據。甲○○等3
    人上開所辯，難予採信。
  (三)綜上所述，堪認甲○○等3人有故意以背於善良風俗之方法
    加損害於被上訴人，致被上訴人未能承接如附表一至六所列
    共257項印刷電路板之佈線或修改業務。而昱維公司因此所
    收取之費用、報酬，合計為501萬9,621元（93年11月份5萬2
    ,345元、12月份65萬1,682元、94年1月份164萬7,552元、2
    月份130萬2,673元、3月份127萬5,605元、4月份8萬9,764元
    ），有業務接件表（見原審卷(一)第60頁至第68頁）、案件進
    度表（見原審卷(一)第69頁至第80頁）、發票明細表（見原審
    (一)第81頁至第88頁）、電子郵件列印（見證物卷(一)至(三)）、
    佈線案件開案申請單、昱維公司報價單、應收帳款明細表、
    採購憑單可考，並為甲○○等3人所不爭執。則被上訴人至
    少短收按所收取費用、報酬3成計算之費用、報酬為150萬5,
    886元（計算式：5,019,621元×30%＝1,505,886元，小數點
    以下四捨五入〈下同〉）。被上訴人依民法第184條第1項後
    段、第185條規定，請求甲○○等3人連帶賠償其中之150萬
    元，自屬有據。
二、被上訴人請求甲○○、丁○○依系爭合作契約各給付400萬
    元本息部分：
  (一)系爭合作契約第1條第1點約定：「合作案完成後，所有業務
    以耕興之名對外營業」、第2條第2點約定：「新店團隊應遵
    循耕興之所有管理制度，執行各項管理辦法和內控作業流程
    」、第2條第3點前段約定：「新店團隊應配合耕興銷售策略
    」、第6條約定：「本合約經雙方簽字生效後，一方毀約或
    不履行合約內容，應賠償他方2,000萬元」，有系爭合作契
    約可按（見原審卷(一)第16頁至第19頁）。甲○○、丁○○支
    領被上訴人薪資，竟將原受僱從事、發展之被上訴人印刷電
    路板佈線或修改業務轉介昱維公司，或逕以昱維公司名義承
    接，甚且將利用被上訴人設備、儀器、專業人員等資源所得
    專業知識提供予昱維公司，使昱維公司得以較低廉之廣告、
    人事、研究成本及較低之費用、報酬數額，承接原可能由被
    上訴人承接之業務，屬故意以背於善良風俗之方法加損害於
    被上訴人。甲○○、丁○○未以被上訴人名義對外營業、遵
    循被上訴人之管理制度及作業流程、配合被上訴人銷售策略
    ，自堪認定有違反系爭合作契約之約定。
  (二)按數人負同一債務或有同一債權，而其給付可分者，除法律
    另有規定或契約另有訂定外，應各平均分擔或分受之。其給
    付本不可分而變為可分者，亦同，為民法第271條所明定。
    系爭合作契約之一方為被上訴人，另一方為甲○○等5人，
    則就甲○○等5人方面為數人負同一債務，且給付為可分，
    就該項債務，系爭合作契約復無連帶或明示對於被上訴人各
    負全部給付責任之記載，依上揭規定，該項債務應由甲○○
    、丁○○、陳韋達、黃俊傑、曾志賢等5人平均分擔，每人
    僅各負400萬元（計算式：2,000,000元÷5＝4,000,000元）
    賠償之責。被上訴人依系爭合作契約第6條約定，請求甲○
    ○、丁○○各賠償400萬元，應屬有據。
  (三)按當事人約定之違約金過高者，法院固得依民法第252條規
    定，酌減至相當之數額，然是否相當，應依一般客觀事實，
    社會經濟狀況及債務人若能如期履行債務，債權人可得享受
    之一切利益為酌定之標準。換言之，此規定乃係賦與法院得
    依兩造所提出之事證資料，斟酌社會經濟狀況，並平衡兩造
    利益，而為妥適裁量、判斷之權限，非謂法院須依職權蒐集
    、調查有關當事人約定之違約金額是否有過高之事實，而因
    此排除債務人就違約金過高之利己事實，依辯論主義所應負
    之主張及舉證責任。況違約金之約定，為當事人契約自由、
    私法自治原則之體現，雙方於訂約時，既已盱衡自己履約之
    意願、經濟能力、對方違約時自己所受損害之程度等主、客
    觀因素，本諸自由意思及平等地位自主決定，除非債務人主
    張並舉證約定之違約金額過高而顯失公平，法院得基於法律
    之規定，審酌該約定金額是否確有過高情事及應予如何核減
    至相當數額，以實現社會正義外，當事人均應同受該違約金
    約定之拘束，法院亦應予以尊重，始符契約約定之本旨。倘
    債務人於違約時，仍得任意指摘原約定之違約金額過高而要
    求核減，無異將債務人不履行契約之不利益歸由債權人分攤
    ，不僅對債權人難謂為公平，抑且有礙交易安全及私法秩序
    之維護。甲○○及丁○○抗辯被上訴人請求伊等各給付400
    萬元之違約金過高云云，非但未能舉證以實其說，且經審酌
    被上訴人係以如附表一至六所示經被上訴人查明以昱維公司
    名義接單、開立發票向客戶收取費用、報酬者為148筆，合
    計金額為501萬9,621元，其餘如附表一至六所示未列入計算
    者尚有95筆，該業務金額之3成亦為被上訴人所受之損害。
    此部分甲○○、丁○○之抗辯，亦乏所據。
三、被上訴人請求甲○○返還27萬7,721股被上訴人股票之價額
    ，以97年10月17日追加起訴之日被上訴人每股收盤價32.3元
    計算之160萬5,988元本息部分：
  (一)系爭合作契約第1條第3點團隊價值第1小點Ａ約定：「符合
    附表所列營收及淨利目標時，以耕興股票500張認定之」，
    附表則列有「第1年（92年1月至12月）營業額7,300萬元、
    稅前淨利3,800萬元，第2年（93年1月至12月）營業額9,000
    萬元、稅前淨利4,560萬元，第3年（94年1月至12月）營業
    額1億800萬元、稅前淨利5,400萬元」，有系爭合作契約可
    稽。依上開文義解釋，甲○○等5人應於符合系爭合作契約
    附表所列3年營收及淨利目標時，始可取得系爭500張股票。
  (二)按解釋意思表示，應探求當事人之真意，不得拘泥於所用之
    辭句，民法第98條固有明文，但契約文字業已表示當事人真
    意，無須別事探求者，即不得反捨契約文字而更為曲解（最
    高法院17年上字第1118號判例意旨參照）。系爭合作契約第
    1條第3點第1小點Ａ於以被上訴人股票500張認定之前，明載
    有「符合附表所列營收及淨利目標時」之條件，且同條第3
    點第2小點Ｃ亦約定：「補充說明：(1)91年底前新店經營團
    隊應將股票分配支付明細提供給耕興，以利耕興做股票轉讓
    規劃；(2)新店經營團隊應由負責人甲○○承諾達成預期經營
    目標，經營團隊成員3年內陣容完整，並經全體團隊成員確
    認保證，若3年內新店經營團隊成員違反經營團隊陣容完整
    之承諾時，團隊成員應返還耕興已支付股票，交予甲○○全
    權處理，並尋找替代人員，但仍應以達成附表所列經營目標
    為前提」。再參以甲○○、丁○○（以甲○○為連帶保證人
    ）並於簽立系爭合作契約同日復立具系爭承諾書，其中第5
    條記載：「承諾協助經營團隊達成經營目標，及3年內（92
    年1月1日至94年12月31日止）經營團隊陣容完整，若中途離
    職，除天災或不可抗力之事件外，同意返還耕興已支付之支
    付價值等值股票，並於每期取得股票時，繳存耕興與該期股
    票等額之商業本票作為履約保證金」（見原審卷(一)第20頁至
    第21頁），亦表明除3年內經營團隊陣容完整外，尚應「達
    成經營目標」，且甲○○等5人取得股票僅為預支性質，每
    次支領股票尚需簽發等值之履約保證本票，亦堪認定甲○○
    等5人取得系爭500張股票，以達成契約附表所列3年營業額
    、稅前淨利為要件。甲○○等3人辯稱依系爭合作契約第1條
    第3點第2小點支付時程之約定，系爭500張股票為「新店經
    營團隊」加入被上訴人之條件，並非必須達成系爭合作契約
    附表所列營收目標始能取得，至系爭合作契約附表之記載，
    僅為關於紅利之約定云云，並無足取。
  (三)甲○○等5人取得系爭500張股票，既以達成系爭合作契約附
    表所列3年營業額、稅前淨利為要件，而該5人組成之「新店
    經營團隊」92年度稅前淨利僅1,075萬5,746元、93年度稅前
    淨利2,200萬4,452元、94年度稅前淨利2,800萬117元，有被
    上訴人92至94年度損益表足稽（見原審卷(二)第94頁至第105
    頁），並為甲○○等3人所不爭執，均未達系爭合作契約附
    表所列目標，渠等已失取得該等股票之法律上原因。而被上
    訴人依約共計已給付甲○○等5人組成之「新店經營團隊」2
    85張（即28萬5,000股）被上訴人股票，為兩造所不爭執，
    然被上訴人並未提出、說明甲○○等5人實際取得股票之比
    例，依民法第271條規定，是項給付為可分，自應認為平均
    分受之，亦即每人取得57張（5萬7,000股）被上訴人股票，
    就所取得之股票返還債務，合約同無連帶或明示對於被上訴
    人各負全部給付責任之記載，亦應由甲○○等5人平均分擔
    ，每人各負57張（5萬7,000股）被上訴人股票返還之責。
  (四)甲○○現僅持有被上訴人7,279股股票，其餘4萬9,721股股
    票業經轉讓他人，無從返還，依民法第181條前段規定，應
    償還其價額。而自92年1月間起至97年9月間止，被上訴人股
    票每股價格均在33元以上，僅97年10月起至98年2月20日期
    間股票價值曾經低於每股32.3元，此由財團法人中華民國證
    券櫃臺買賣中心網頁個股日成交資訊查詢可得查知（見原審
    卷(二)第113頁背面），甲○○復未主張其於是段期間出售所
    持有之被上訴人股票，所得低於每股32.3元，則被上訴人以
    每股32.3元計算，請求甲○○返還出售所持有被上訴人4萬9
    ,721股股票之價額160萬5,988元（計算式：32.3元×277,72
    1股＝8,970,388元），亦屬有據。
四、甲○○反訴請求被上訴人給付250張被上訴人股票部分：
  (一)甲○○等5人取得系爭500張股票，以達成系爭合作契約附表
    所列3年營業額、稅前淨利為要件，而「新店經營團隊」92
    年度至94年度之稅前淨利均未達系爭合作契約附表所列目標
    ，已如上述，被上訴人依約自無庸給付股票。
  (二)系爭合作契約一方為被上訴人，一方為甲○○等5人，依民
    法第271條規定，該給付為可分，自應認為平均分受之，即
    甲○○至多僅能取得100張（10萬股）被上訴人股票，甲○
    ○反訴請求被上訴人再給付被上訴人股票250張（25萬股）
    ，尤屬無據。
伍、綜上所述，甲○○等3人故意以背於善良風俗之方法，加損
    害於被上訴人，致被上訴人未能承接如附表一至六所列共25
    7項印刷電路板佈線或修改業務，短收150萬5,886元之費用
    、報酬，被上訴人得依民法第184條第1項後段、第185條規
    定，請求上訴人連帶賠償其中150萬元；另甲○○、丁○○
    支領被上訴人薪資，竟將原受僱從事、發展之被上訴人公司
    印刷電路板佈線或修改業務轉介昱維公司，或逕以昱維公司
    名義承接，甚且將利用被上訴人設備、儀器、專業人員等資
    源所得專業知識免費提供予昱維公司，未以被上訴人名義對
    外營業、遵循被上訴人之管理制度及作業流程、配合被上訴
    人銷售策略，違反系爭合作契約之約定，被上訴人亦得依系
    爭合作契約第6條之約定，請求甲○○、丁○○各賠償400萬
    元；又甲○○等5人組成之「新店經營團隊」取得被上訴人5
    00張股票以達成系爭合作契約附表所列3年營收及淨利目標
    為要件，「新店經營團隊」並未達成契約附表所列之營收及
    淨利目標，而甲○○共受領57張（5萬7,000股）被上訴人股
    票，自95年1月起已喪失取得該等股票之法律上原因，惟其
    中4萬9,721股股票業經轉讓他人，無從返還，被上訴人得依
    民法第179條、第181條前段規定，請求甲○○返還以每股
    32.3 元計算之股票價額160萬5,988元，且甲○○無權請求
    被上訴人給付250張被上訴人股票。而按給付有確定期限者
    ，債務人自期限屆滿時起，負遲延責任；給付無確定期限者
    ，債務人於債權人得請求給付時，經其催告而未為給付，自
    受催告時起，負遲延責任，其經債權人起訴而送達訴狀，或
    依督促程序送達支付命令，或為其他相類之行為者，與催告
    有同一之效力；遲延之債務，以支付金錢為標的者，債權人
    得請求依法定利率計算之遲延利息；應付利息之債務，其利
    率未經約定，亦無法律可據者，週年利率為5%，分別為民法
    第229 條第1項、第2項、第233條第1項前段、第203條所明
    定。從而，被上訴人本訴請求甲○○等3人連帶給付150萬元
    ，及自起訴狀繕本送達之翌日（即甲○○、丙○○均自96年
    4月12 日起、丁○○自96年4月24日，見原審卷(一)第100頁、
    第101 頁、第102頁）起；甲○○、丁○○各給付400萬元，
    及均自起訴狀繕本送達之翌日（即甲○○自96年4月12日起
    、丁○○自96年4月24日）起；甲○○給付160萬5,988元，
    及自民事更正訴之聲明狀繕本送達之翌日（即98年3月10日
    ，見原審卷(二)第179頁）起，均至清償日止，按週年利率5%
    計算之利息，洵屬有據，均應予准許。原審就此本訴部分，
    為甲○○等3人敗訴之判決，並依兩造之聲請，分別酌定相
    當擔保金額，予以宣告假執行及免為假執行，核無不合。甲
    ○○等3人上訴論旨指摘原判決此部分不當，求予廢棄改判
    ，為無理由，應予駁回。又甲○○反訴請求被上訴人給付
    250張被上訴人股票，及自92年10月1日起至清償日止，按週
    年利率5 %計算之利息，即屬無據，不應准許。原審就此反
    訴部分為甲○○敗訴判決，亦無不合。甲○○上訴意旨指摘
    原判決此部分不當，求予廢棄改判，為無理由，應併予駁回
    。
陸、本件事證已臻明確，兩造其餘之攻擊或防禦方法及未經援用
    之證據，經本院斟酌後，認為均不足以影響本判決之結果，
    爰不逐一詳予論駁，併此敘明。
柒、據上論結，本件上訴為無理由，爰依民事訴訟法第449條第1
    項、第78條、第85條第1項但書，判決如主文。
中    華    民    國    98    年    12    月    22    日
                      民事第十四庭
                          審判長法  官  林金村
                                法  官  李慈惠
                                法  官  王麗莉
正本係照原本作成。
如不服本判決，應於收受送達後20日內向本院提出上訴書狀，其
未表明上訴理由者，應於提出上訴後20日內向本院補提理由書狀
（均須按他造當事人之人數附繕本）上訴時應提出委任律師或具
有律師資格之人之委任狀；委任有律師資格者，另應附具律師資
格證書及釋明委任人與受任人有民事訴訟法第466條之1第1項但
書或第2項（詳附註）所定關係之釋明文書影本。
中    華    民    國    98    年    12    月    22    日
                              書記官  余姿慧
附註：
民事訴訟法第466條之1（第1項、第2項）：
對於第二審判決上訴，上訴人應委任律師為訴訟代理人。但上訴
人或其他法定代理人具有律師資格者，不在此限。
上訴人之配偶、三親等內之血親、二親等內之姻親，或上訴人為
法人、中央或地方機關時，其所屬專任人員具有律師資格並經法
院認為適當者，亦得為第三審訴訟代理人。

司法院資訊處製作；財團法人民間司法改革基金會備份。
